【裁判字號】    97,訴,272
【裁判日期】    970616
【裁判案由】    拆屋還地
【裁判全文】
臺灣嘉義地方法院民事判決               97年度訴字第272號
原      告  甲○○○
訴訟代理人  唐淑民律師
            徐慧齡律師
            李國禎律師
被      告  乙○○
上列當事人間請求拆屋還地事件，於中華民國97年6月2日言詞辯
論終結，本院判決如下：
    主  文
被告應將坐落嘉義市○○段三四二之三五地號上，如附圖編號A
所示之建物（面積九十平方公尺）拆除，將土地交還原告及其他
共有人。
訴訟費用由被告負擔。
本判決於原告以新臺幣陸拾肆萬元供擔保後，得假執行。
    事 實 與 理 由
一、原告起訴主張：
（一）嘉義市○○段342之35地號土地（下稱系爭土地）為兩造
      所共有，原告應有部分為0000000分之613640，被告應有
      部分為0000000分之0000000。然被告自民國80年起，即逕
      自占用系爭土地，並於其上建築鐵皮房舍供倉庫使用（如
      附圖編號A所示之建物，面積90平方公尺，下稱系爭建物
      ），兩造就系爭土地並未訂立分管契約，依法被告並不得
      逕自占用系爭土地。原告多次請求被告拆除系爭建物，惟
      被告均置之不理。
（二）按共有物，除契約另有訂定外，由共有人共同管理之；各
      共有人對於第三人，得就共有物之全部為本於所有權之請
      求。但回復共有物之請求，僅得為共有人全體之利益為之
      ；所有人對於無權占有或侵奪其所有物者，得請求返還之
      。對於妨害其所有權者，得請求除去之。民法第820條第1
      項、第821條、第767條定有明文。又各共有人按其應有部
      分，對於共有物之全部雖有使用收益之權，惟共有人對共
      有物之特定部分使用收益，仍須徵得他共有人全體之同意
      ，非謂共有人對共有物之全部或任何一部有自由使用收益
      之權利。如共有人不顧他共有人之利益，而就共有物之全
      部或一部任意使用收益，即屬侵害他共有人之權利。於此
      情形，共有人得就共有物全部，而為所有權之請求。又各
      共有人對於侵奪共有物者，請求返還共有物之訴，應求為
      命被告向共有人全體返還共有物之判決（最高法院17年上
      字第217號判例、37年上字第6703號判例、62年台上字第
      180 3號判例及87年台上字第235號判決意旨參照）。查被
      告未經其他共有人之同意，逕自占用系爭土地，並於其上
      建築房屋，且兩造就系爭土地並無分管契約，故被告顯係
      無權占用，依民法第767條及第821條及前開判例、判決之
      意旨，被告應將系爭土地返還原告及其他共有人。
（三）被告雖當庭陳明民國60幾年時就已經蓋了，原告住在隔壁
      ，且知此事，多年來均無異議云云。然原告居住之房屋係
      位於嘉義市○○段342之35地號土地上，系爭建物則係位
      於小巷道內，原告平日不會行經該處，待發現系爭建物時
      ，已是完工後之事，故當時興建系爭建物時，自始未得到
      原告同意，原告也來不及阻止；至於多年來未起訴請求被
      告拆屋還地乙事，依最高法院29年上字第762號判例、83
      年台上字第237號判例之意旨，單純未加異議並不生任何
      法律效果，亦非默許同意繼續使用，被告復未另行舉證證
      明原告有何舉動或其他情事，可資認定兩造間有成立分管
      契約之默示意思表示，自無從據以推定被告具有合法之使
      用占有權源。
（四）被告及其母親當初興建系爭建物時，事先未得到原告之同
      意，多年來均係無權占有之違法狀態，被告因此獲致利益
      不斐，原告亦因此受有相當程度之損失。如今原告起訴請
      求拆除系爭建物，將土地交還予共有人全體，只不過要求
      回復到系爭土地應有之合法狀態，被告竟然反而要求原告
      應賠償其房屋拆除之損失，實令人難以接受，兩造自難以
      達成和解。
（五）況系爭建物依勘驗當日所見，係作為倉庫及儲物間使用，
      現場堆放許多雜物，亦未申請水電，絕無被告所稱：房子
      不能拆，拆掉後我就沒地方住了之事實，故系爭建物拆除
      後，充其量造成其生活之不便，對於其生活之維持，實不
      生任何影響。
（六）綜上，系爭土地既係兩造所共有，而被告及其母親在未得
      到全體共有人同意之狀況下，擅自於系爭土地上搭蓋鐵皮
      屋，而獨自占有使用系爭土地，被告於鈞院開庭時復自認
      系爭建物為其所有，且目前由其佔有使用中，則原告身為
      系爭土地之共有人，依法自得請求被告拆除鐵皮屋，並將
      系爭土地交還予共有人全體。並聲明：1.被告應將座落嘉
      義市○○段342之35地號上，如附圖編號A所示之建物（面
      積90平方公尺）拆除，將土地交還予原告及其他共有人。
      2.訴訟費用由被告負擔。3.原告願供擔保，請准宣告假執
      行。
二、被告則以：
（一）系爭建物為被告之母親於30多年前所蓋，原告住在隔壁，
      不可能不知道。系爭建物現為被告所有，且系爭建物如拆
      除，被告即無屋可住。
（二）並聲明：1.原告之訴駁回。2.訴訟費用由原告負擔。
三、爭點事項：
（一）不爭執事項：
   1、系爭土地為兩造所共有。
   2、系爭建物現為被告所有，並占有使用中。
（二）爭執事項：
   1、被告之系爭建物是否無權占用系爭土地？
四、被告所有系爭建物是否無權占用系爭土地？
（一）被告僅以系爭建物為其母親於30多年前所蓋，原告住在隔
      壁，不可能不知道云云。惟此為原告所否認，被告亦未能
      再提出相關事證以佐其說。
（二）按所謂默示之意思表示，係指依表意人之舉動或其他情事
      ，足以間接推知其效果意思者而言，若單純之沉默，則除
      有特別情事，依社會觀念可認為一定意思表示者外，不得
      謂為默示之意思表示（最高法院29年上字第762號判例參
      照）；次按.. 單純之沈默，與默許同意之意思表示不同
      ，對無權占有人之使用未加異議，僅單純沈默而未為制止
      者，不生任何法律效果，亦非默許同意繼續使用（最高法
      院83年度台上字第237號判決參照）。是縱使被告主張系
      爭建物興建之初為原告所知悉，然被告並未能進而舉出原
      告有其他舉動或情事，足以間接推知原告確有同意被告使
      用系爭土地之意思。則參之上最高法院之裁判決所示，自
      不得以原告對被告無權占有使用未加以異議，單純沈默而
      未為制止，即可認定原告有同意被告使用系爭土地之意思
      。
（三）據上足證，被告並無法證明原告有同意被告使用系爭土地
      之意思。
五、按共有物，除契約另有訂定外，由共有人共同管理之；各共
    有人對於第三人，得就共有物之全部為本於所有權之請求。
    但回復共有物之請求，僅得為共有人全體之利益為之；所有
    人對於無權占有或侵奪其所有物者，得請求返還之。對於妨
    害其所有權者，得請求除去之。民法第820條第1項、第821
    條、第767條定有明文。次按各共有人按其應有部分，對於
    共有物之全部雖有使用收益之權，惟共有人對共有物之特定
    部分使用收益，仍須徵得他共有人全體之同意，非謂共有人
    對共有物之全部或任何一部有自由使用收益之權利。如共有
    人不顧他共有人之利益，而就共有物之全部或一部任意使用
    收益，即屬侵害他共有人之權利（最高法院62年台上字第18
    03號判例參照）；復按各共有人對於無權占有或侵奪共有物
    者，請求返還共有物之訴，依民法第821條但書之規定，應
    求為命被告向共有人全體返還共有物（最高法院37年上字第
    6703號判例參照）。如上所述，系爭土地為兩造所共有，被
    告所有之系爭建物無權占用系爭土地上。從而原告本於共有
    人之地位，訴請被告將如附圖編號A所示之系爭建物拆除，
    將土地交還予原告及其他共有人，參之上法規所定及最高法
    院判例所示，自無不可，應予准許，爰判決如主文第1項所
    示。
六、原告陳明願供擔保請准宣告假執行，經核無不合，爰酌定相
    當之擔保金額准許之。
七、訴訟費用裁判之依據：民事訴訟法第78條。
中    華    民    國    97    年    6     月    16    日
                  民事第一庭法  官  馮保郎
以上正本係照原本作成。
如對本判決上訴須於判決送達後20日內向本院提出上訴狀，並依
上訴利益繳交第二審裁判費。
中    華    民    國    97    年    6     月    17    日
                            書記官  王立梅


司法院資訊處製作；財團法人民間司法改革基金會備份。
